臺灣新竹地方法院民事判決  
111年度訴字第79號
原      告  久菘科技股份有限公司

法定代理人  吳春榮  
追 加 原告  黃茂昌  
共      同
訴訟代理人  任秀妍律師
被      告  楊永純  

訴訟代理人  王鳳儀律師
上列當事人間清償借款事件，本院於民國111年6月16日言詞辯論
終結，判決如下：
    主  文
先位原告久菘科技股份有限公司之訴、備位原告黃茂昌之訴、及
假執行之聲請均駁回。
訴訟費用由原告久菘科技股份有限公司、黃茂昌負擔。
    事實及理由
壹、程序事項
    按訴狀送達後，原告不得將原訴變更或追加他訴。但請求之
    基礎事實同一者、不甚礙被告之防禦及訴訟之終結者，不在
    此限，民事訴訟法第255條第1項第2、7款分有明文。原告久
    菘科技股份有限公司（下稱久菘公司）起訴主張被告於民國
    95年4月18日向其借款新臺幣（下同）190萬元，故請求被告
    清償。嗣因被告抗辯未向久菘公司借款且該公司並無交付金
    錢之事實（詳後述），故久菘公司追加當時公司負責人黃茂
    昌（下稱黃茂昌）為備位原告及追加備位聲明，主張被告係
    自黃茂昌銀行帳戶取款190萬元（卷第67-68頁）。被告則不
    同意原告所為追加，抗辯久菘公司、黃茂昌在實質上及經濟
    上不具同一性，被告面對原告之空泛濫訴，有礙被告防禦權
    之行使等語（卷第98頁）。惟本院審核久菘公司所為追加備
    位原告及備位聲明（主觀預備合併之訴），請求之基礎事實
    同一，並不甚礙被告之防禦及訴訟之終結，應予准許，以利
    紛爭一次解決。
貳、實體事項
一、原告起訴主張：
㈠、被告原本任職於久菘公司，擔任會計一職，前於95年4月17日
    向久菘公司借款190萬元，直接自黃茂昌名下華南商業銀行
    乙存帳戶轉帳190萬元（後改稱提領現金190萬元）入己，此
    有久菘公司內部轉帳傳票（經被告簽名，上載「楊永純借款
    」，下稱系爭傳票）、華南銀行取款憑條及認證單為證（11
    0年度促字第3194號卷第7頁，卷第61、119頁）。之後被告
    僅於97年3月間自其薪資所得自行扣款給付利息1次，自97年
    4月之後即未再給付任何本金或利息，屢經催討未果。被告
    在借款時隔2年後有向久菘公司交代款項去向，包括用以清
    償銀行信用卡款、網拍貨款、向姐姐及朋友之借款等，詳如
    「0000-00-00還款明細」所示（卷第73頁）。之後因被告離
    職時利用職務之便，將會計資料、相關憑證帶走，致久菘公
    司無法提出其他證據。
㈡、被告雖抗辯其未向久菘公司借款，然被告既係自當時公司負
    責人黃茂昌名下銀行帳戶領取現金190萬元，爰以黃茂昌為
    備位原告、備位聲明。除上述借款外，被告另於102年9月3
    日再向黃茂昌借款150萬元，有借據為憑（促字卷第17頁）
    ，被告借得此次款項後未久即離職，亦未清償（另案訴訟中
    ，本院111年度訴字第245號）。被告雖又爭執系爭傳票及華
    南銀行認證單形式上真正，然依被告過去代理黃茂昌轉帳匯
    款申請書9紙（卷第75-91頁）所示被告親筆簽名「楊永純」
    字跡與系爭傳票及華南銀行認證單上簽名「楊永純」字跡相
    符，被告身為會計，若非真實借款，豈會在系爭傳票上記載
    「楊永純借款」文字。
㈢、爰依民法第474條、第478條消費借貸法律關係，請求被告清
    償借款及法定遲延利息。
  ⒈先位聲明：⑴被告應給付久菘公司190萬元及自97年4月18日起
    至清償日止，按年息5%計算之利息。⑵訴訟費用由被告負擔
    。⑶願供擔保，請准宣告假執行。
  ⒉備位聲明：⑴被告應給付黃茂昌190萬元及自97年4月18日起至
    清償日止，按年息5%計算之利息。⑵訴訟費用由被告負擔。⑶
    願供擔保，請准宣告假執行。
二、被告則答辯以：
㈠、否認與久菘公司或黃茂昌任一人有此筆190萬元消費借貸關係
    存在，原告2人均未舉證兩造間有借貸意思互相表示合致、
    及本於借貸之意思而移轉金錢於被告之事實。被告既沒有轉
    帳也沒有領現190萬元，之後亦無原告所謂給付利息、向原
    告說明所借款項流向之事，否認原告提出之「0000-00-00還
    款明細」（卷第73頁）真正。
㈡、就先位原告久菘公司之訴：
　⒈久菘公司對於金錢交付乙節，先稱是轉帳給被告，後改稱是
    被告自己提領黃茂昌帳戶內現金，前後說法不一。
　⒉系爭傳票上久菘公司大小章是否真正有疑，且95年間之系爭
    傳票，歷經15年後其上印色竟仍清晰可見，是否事後加蓋亦
    有疑問。系爭傳票上載會計分錄「借：暫付款」「貸：華南
    銀行黃茂昌乙存」，何以黃茂昌個人存款會列記在久菘公司
    會計帳上？豈非公私不分？
　⒊原告所提華南銀行取款憑條（卷第61頁）其上只有黃茂昌印
    文，充其量只能證明黃茂昌於95年4月17日有提款，不能證
    明久菘公司有交付被告190萬元。原告嗣後雖改稱：是久菘
    公司向黃茂昌借款後再貸與被告云云，然久菘公司本身既無
    資金，為何要貸與被告?又為何於訴訟中追加貸與人是黃茂
    昌？又為何甘冒違反公司法第15條（公司之資金不得貸與股
    東或任何他人）之法律責任?為何系爭傳票上不是列記黃茂
    昌與久菘公司間之「股東往來」而是「暫付款」？若果被告
    向久菘公司借款，則被告任職期間（94年至100年）何以公
    司均未催討？甚至在被告離職後長達10年後方起訴請求？
　⒋上述種種，均違乎常情，可見久菘公司所稱其與被告間有190
    萬元借貸關係，根本子虛烏有。　　　
㈢、就備位原告黃茂昌之訴：
　⒈原告2人以先、備位之訴，主張若不成立久菘公司借貸，即成
    立黃茂昌借貸，顯然將借貸合意附有條件（以法院裁判之結
    果作為條件），實屬無稽。
  ⒉原告所提出之聲證一系爭傳票、聲證二另案借據、原證四9紙
    匯款申請書，其上所示「楊永純」字跡似不一致，時隔多年
    ，難以進行比對。
　⒊原告所提華南銀行取款憑條及認證單只有影本（卷第61、119
    頁），均未經華南銀行蓋章證明與銀行留存之原本相符，否
    認真正。退步言，即使真正，此2紙文書至多只能證明有人
    以被告名義為黃茂昌辦理當天之取款作業，無法證明被告有
    收受或者被告有以借貸之意思收受190萬元。　
㈣、答辯聲明：⑴原告先位之訴、備位之訴、及假執行之聲請均駁
    回。⑵訴訟費用由先位原告、備位原告負擔。⑶如受不利益判
    決，願供擔保，請准宣告免為假執行（卷第124頁）。
三、本院之判斷：
㈠、按稱消費借貸者，謂當事人一方移轉金錢或其他代替物之所
    有權於他方，而約定他方以種類、品質、數量相同之物返還
    之契約，民法第474條第1 項定有明文。次按當事人主張有
    金錢借貸關係存在，須就其發生所須具備之特別要件即金錢
    之交付及借貸意思表示互相一致負舉證之責任（最高法院81
    年度台上字第2372號裁判意旨參照）。再按當事人主張有利
    於己之事實者，就其事實有舉證責任，為民事訴訟法第277 
    條所明定。又主張法律關係存在之當事人，須就該法律關係
    發生所須具備之特別要件，負舉證責任。民事訴訟如係由原
    告主張權利者，應先由原告負舉證之責，若原告先不能舉證
    ，以證實自己主張之事實為真實，則被告就其抗辯事實即令
    不能舉證，或其所舉證據尚有疵累，亦應駁回原告之請求（
    最高法院17年上字第917號判例要旨參照）。本件原告主張
    被告向久菘公司或向黃茂昌借款190萬元，為被告所否認，
    並以前詞置辯，揆之前揭說明，應由原告就被告與久菘公司
    間或與黃茂昌間有消費借貸意思表示互相一致及交付金錢19
    0萬元之事實均負舉證責任。
㈡、經查，就「消費借貸意思表示互相一致」乙節，原告主張前
    後不一，且不合經驗法則與論理法則，無法採信。
　⒈久菘公司起訴時主張被告向其借款，由被告自黃茂昌銀行帳
    戶轉帳（後稱領現）190萬元入被告帳戶（促字卷第5頁）；
    嗣改稱久菘公司沒有同意借款給被告，被告當時是挪用，把
    錢轉到自己底下，公司沒有提告侵占，對被告很寬容等語（
    卷第30頁）；及改稱被告是久菘公司會計，也曾經替黃茂昌
    作私人帳戶之處理，故被告把錢領走說要算是跟公司借款，
    作老闆的要怎麼辦，錢都已經領走了，難道要告她侵占嗎，
    就看被告要怎麼還等語（卷第126-127頁）。由是可知，久
    菘公司或黃茂昌既未同意貸與款項，則原告2人與被告之間
    ，究竟有無消費借貸合意，有重大疑義；又被告身為會計兼
    出納，為久菘公司及黃茂昌處理帳戶金錢，手腳乾淨是第一
    要務，若果被告於95年4月17日強行領款190萬元入己，久菘
    公司、黃茂昌豈有不追究被告業務侵占、背信等罪責，反而
    任令被告擔任會計兼出納直至100年間安然離職之理。
　⒉再者，就被告有無出具「借據」乙節，原告先稱因為被告當
    時為公司會計，故並未出具借據，僅以系爭傳票作為證明（
    卷第59頁）；嗣改稱被告借款之後有出具借據，但離職時把
    會計資料、相關憑證蒐集走了等語（卷第55頁），亦啟人疑
    竇。若果被告曾就此筆190萬元出具借據，此紙借據當在黃
    茂昌持有當中，不可能將借據仍交由出具借據之人保管，否
    則即失去出具借據之意義。又若果被告利用擔任會計職務之
    便，把會計資料、相關憑證帶走，何以獨留系爭傳票（上載
    「楊永純借款」）給原告作為證據之用？又若被告離職時將
    久菘公司或黃茂昌之會計資料、相關憑證一併帶走，將致公
    司營運發生障礙（例如申報營業稅），且久菘公司及黃茂昌
    之財產承擔極高風險，更無長達10年均不報警、不追究、不
    索討之理。從而，原告2人此種說法、作法，無法取信於人
    。
　⒊綜上，久菘公司、黃茂昌對於究係何人與被告間有消費借貸
    合意、究係借款之民事契約抑或是業務侵占、背信之刑事犯
    罪，莫衷一是，亦無積極舉證，徒以一紙真實性有疑之系爭
    傳票為據。姑不論此筆190萬元金錢如何流動（詳後述），
    既不能證明是基於借貸，則久菘公司、黃茂昌依消費借貸法
    律關係請求被告返還借款，即屬無據。　
㈢、再查，就「190萬元金錢交付」乙節，原告主張亦無實據可佐
    。　
　⒈經本院諭知原告應提出其主張之：交付借款本金190萬元之金
    流、口頭約定利息10%、起息日及還款期限、部分清償利息
    等情之證據，截至本件言詞辯論終結之日止，原告均付之厥
    如、未舉證以實。
　⒉就黃茂昌華南銀行帳戶內190萬元之流向，原告起訴先稱「被
    告自黃茂昌華南銀行乙存帳戶『轉帳』190萬元給被告」並以
    系爭傳票為據（促字卷第5、7頁），嗣改稱「被告自黃茂昌
    華南銀行乙存帳戶領取『現金』190萬元」並以華南銀行取款
    憑條及認證單為據（卷第61、119頁）。然本院觀諸原告所
    提出之97年間被告代理黃茂昌取款後跨行匯款至被告名下之
    中國信託銀行新竹分行帳戶、被告名下之台新銀行竹北分行
    帳戶之匯款單9紙（卷第75-91頁），取款金額介乎90萬元至
    200萬元之間（其中有5筆是90萬元），均自黃茂昌帳戶取款
    後匯入被告帳戶，金額合計989.5萬元，顯然被告個人名下
    銀行帳戶與黃茂昌個人帳戶間有借用、流用或共用之情形，
    且90萬元此一金額具有特殊意義。本院審酌較無制度之私人
    公司及公司實際負責人，為逃漏稅或者其他不能言諭之原因
    ，而借用親朋好友或者員工帳戶作為虛增或隱匿真實資金狀
    況之情事，所在多有。是以，縱使本院寬認被告確實有於95
    年4月17日自黃茂昌華南銀行帳戶取款190萬元，然取款之原
    因多端，本院難以逕認此筆190萬元已為被告私人所用，亦
    難逕認係出於借款之意思。
㈣、基上，先位原告久菘公司、備位原告黃茂昌均不能證明其與
    被告間有消費借貸意思表示合致及交付借款金錢190萬元之
    事實存在。則原告2人依民法第474條、第478條所為先位之
    訴、備位之訴，均為無理由，均應予駁回。原告之訴既經駁
    回，所為假執行之聲請即失所附麗，應併予駁回。
四、本件事證已臻明確，兩造其餘攻擊防禦方法及舉證，核與判
    決結果不生影響，爰不一一論述。
五、訴訟費用負擔之依據：民事訴訟法第78條。 
中　　華　　民　　國　　111 　年　　6 　　月　　30　　日
                  民事第二庭    法　官　陳麗芬
以上正本係照原本作成。
如對本判決上訴，須於判決送達後20日內向本院提出上訴狀。如
委任律師提起上訴者，應一併繳納上訴審裁判費。
中　　華　　民　　國　　111 　年　　6 　　月　　30　　日
                                書記官　曾煜智